ACORDAO-COMPLETO-2519882

ACÓRDÃO 3137/2021 ATA 49/2021 - PLENÁRIO

VISTOS, relatados e discutidos estes autos, agora em fase de embargos de declaração opostos ao Acórdão 1980/2021-TCU-Plenário.
ACORDAM os Ministros do Tribunal de Contas da União, reunidos em Sessão do Plenário, diante das razões expostas pelo Relator, e com base nos arts. 32 e 34 da Lei 8.443/1992, em:
9.1. conhecer dos presentes embargos de declaração e, no mérito, rejeitá-los;
9.2. dar ciência desta deliberação ao embargante.

Embargos de declaração em face de acórdão proferido em recurso de revisão, mantendo o julgamento pela irregularidade das contas de convênio, com redução do débito e da multa.

Prefeitura Municipal de Bela Cruz/CE.

3. Embargante: Pedro Rogério Morais (XXX.893.988-XX), ex-prefeito.

13.1. Ministros presentes: Bruno Dantas (na Presidência), Walton Alencar Rodrigues, Benjamin Zymler, Augusto Nardes, Aroldo Cedraz, Raimundo Carreiro e Vital do Rêgo (Relator).
13.2. Ministro-Substituto convocado: Marcos Bemquerer Costa.
13.3. Ministro-Substituto presente: André Luís de Carvalho.

Pedro Rgério Morais

VITAL DO RÊGO

Trata-se de embargos de declaração apresentados por Pedro Rogério Morais, ex-prefeito de Bela Cruz/CE, em face do Acórdão 1980/2021-TCU-Plenário, que deu provimento parcial ao recurso de revisão interposto pelo ora embargante ao Acórdão 6942/2017-TCU-Segunda Câmara (alterado pelo Acórdão 6322/2018-TCU-Segunda Câmara) , reduzindo o débito e a multa de sua responsabilidade, resultantes do julgamento pela irregularidade das contas do Convênio 53/2008 (Siconv 636895) , firmado com o então Ministério do Desenvolvimento Social e Combate à Fome (MDS) para ações de educação alimentar e nutricional no âmbito do Programa "Cozinha Comunitária", tendo faltado a comprovação de parte dos cursos previstos.
2.	Faço adiante a transcrição da deliberação embargada:
"9.1. conhecer do recurso de revisão e, no mérito, dar-lhe provimento parcial, para conferir a seguinte nova redação aos itens 9.1 e 9.2 do Acórdão 6942/2017-TCU-Segunda Câmara:
'9.1. com fundamento nos arts. 1º, inciso I, 16, inciso III, alínea 'c', 19, caput, e 23, inciso III, da Lei 8.443/1992, julgar irregulares as contas do Sr. Pedro Rogério Morais, condenando-o ao pagamento da quantia de R$ 57.925,80 (cinquenta e sete mil, novecentos e vinte e cinco reais e oitenta centavos) , com a fixação do prazo de 15 (quinze) dias, a contar da notificação, para que comprove, perante o Tribunal (art. 214, inciso III, alínea 'a', do Regimento Interno) , o recolhimento da dívida aos cofres do Tesouro Nacional, atualizada monetariamente e acrescida dos juros de mora calculados a partir de 18/12/2008 até a data do efetivo recolhimento, na forma prevista na legislação em vigor, devendo ser abatida, nos termos do verbete de Súmula/TCU 128, a importância de R$ 24.233,60 (vinte e quatro mil, duzentos e trinta e três reais e sessenta centavos) , já recolhida em 8/7/2010;
9.2. aplicar ao Sr. Pedro Rogério Morais a multa prevista nos arts. 19, caput, e 57 da Lei 8.443/1992, no valor de R$ 7.700,00 (sete mil e setecentos reais) , fixando-lhe o prazo de 15 (quinze) dias, a contar da notificação, para que comprove, perante o Tribunal (art. 214, inciso III, alínea 'a', do Regimento Interno) , o recolhimento da dívida aos cofres do Tesouro Nacional, atualizada monetariamente desde a data do presente acórdão até a do efetivo recolhimento, se for paga após o vencimento, na forma da legislação em vigor;'
9.2. dar ciência da presente deliberação ao recorrente, à Secretaria Especial do Desenvolvimento Social do Ministério da Cidadania e à Procuradoria da República no Ceará."
3.	Nos presentes embargos de declaração, o ex-prefeito Pedro Rogério Morais argui que o julgamento do recurso de revisão foi omisso e contraditório, em síntese, no enfrentamento de que:
	a) "ele não assinou o convênio em tablado, tendo sido feito pelo seu antecessor";
	b) "desconcentrou todas as atividades da administração, passando a ter um ordenador de despesas próprio para cada secretaria";
	c) "todos os atos relacionados à pagamentos, assinaturas de contratos, empenho, entre outros foram exercidos pelo Sr. Bruno Rogério Morais";
	d) "não foi o ordenador de despesas, pois não autorizou empenhos, pagamentos" e "nem mesmo o contrato com a empresa prestadora dos serviços foi assinado pelo recorrente";
	e) "o Município de Bela Cruz possui legislação própria que trata da ordenação de despesas, através do Decreto Municipal 418-B, de 2 de janeiro de 2019";
	f) "o simples fato de ter sido prefeito do Município de Bela Cruz não coloca o recorrente como responsável pelo desembolso ou pelo suposto prejuízo causado ao erário";
	g) significa uma "excessividade querer que o prefeito tenha controle de tudo", fazendo alusão aos fundamentos do Acórdão 183/2016-TCU-Plenário.
4.	Em arremate, o ex-prefeito requer "que se aplique efeitos infringentes" aos embargos, "não só para considerar as omissões e contradições elencadas, mas para julgar regulares as contas".
	É o relatório.

Ricardo Gomes de Souza Pitombeira (OAB/CE 31.566) e Antonio Braga Neto (OAB/CE 17.713).

Não atuou.

TOMADA DE CONTAS ESPECIAL. CONVÊNIO. PROGRAMA COZINHA COMUNITÁRIA. PRESTAÇÃO DE CONTAS INCOMPLETA. CONTAS IRREGULARES. DÉBITO INTEGRAL. MULTA. RECURSO DE RECONSIDERAÇÃO. CONFORMIDADE FINANCEIRA. COMPROVAÇÃO PARCIAL DA EXECUÇÃO FÍSICA. CONHECIMENTO E PROVIMENTO PARCIAL. REDUÇÃO DO DÉBITO E DA MULTA. RECURSO DE REVISÃO. COMPROVAÇÃO DE MAIS UMA PARCELA DOS CURSOS PROGRAMADOS. CONHECIMENTO E PROVIMENTO PARCIAL. NOVA REDUÇÃO DO DÉBITO E DA MULTA. EMBARGOS DE DECLARAÇÃO. CONHECIMENTO. REJEIÇÃO.

TOMADA DE CONTAS ESPECIAL (TCE)

não atuou.

Essencialmente, o Convênio 53/2008 (Siconv 636895) , ajustado entre o antigo Ministério do Desenvolvimento Social e Combate à Fome (MDS) e a Prefeitura Municipal de Bela Cruz/CE, estabeleceu como objeto o oferecimento de diversos cursos de capacitação pelo Programa "Cozinha Comunitária".
2.	Ao final, as contas prestadas não continham elementos suficientes para a comprovação do cumprimento do objeto e das formalidades da administração financeira. Assim, junto com o julgamento pela irregularidade das contas, o débito inicialmente imputado ao ex-prefeito Pedro Rogério Morais foi pelo total do montante transferido, de R$ 120.000,00, com abatimento da quantia de R$ 24.233,60 já recolhida e acréscimo de multa no valor de R$ 16.000,00 (Acórdão 6942/2017-TCU-Segunda Câmara) .
3.	Interpostos, sucessivamente, recursos de reconsideração e de revisão, acompanhados de documentação comprobatória, parcialmente acolhida, o débito veio a ser reduzido para R$ 57.925,80, descontado de R$ 24.233,60, tendo a multa também diminuído para R$ 7.700,00 (Acórdão 6322/2018-TCU-Segunda Câmara e 1.980/2021-Plenário) .
4.	Em resumo, o problema remanescente se ateve à execução física e decorreu da verificação de que alguns cursos não tiveram absolutamente nada comprovado quanto à sua realização, ao passo que outros foram abreviados no número de turmas ou na carga horária.
5.	Agora, o ex-prefeito Pedro Rogério Morais opõe embargos de declaração ao Acórdão 1980/2021-TCU-Plenário, que deu provimento parcial ao recurso de revisão, alegando, de substancial, que a deliberação teria sido omissa na abordagem dos fatos de que não foi ele o signatário do convênio nem o ordenador de despesas, visto que o Decreto Municipal 418-B/2009 transferiu a gestão das verbas da espécie ao seu secretariado.
6.	Tendo sido atendidos os requisitos de admissibilidade, cumpre que sejam conhecidos os embargos de declaração.
7.	No entanto, ao contrário do que é alegado, a fundamentação do Acórdão 1980/2021-TCU-Plenário não se omitiu a respeito dos pontos indicados pelo embargante, como pode ser notado do seguinte trecho do voto por mim proferido para o julgamento do recurso de revisão:
"15. Embora o responsável não tenha sido o signatário do convênio, o prefeito na ocasião, legitimamente, assumiu que ele próprio ou quem lhe sucedesse, pelo princípio da continuidade administrativa, cuidaria bem dos valores recebidos e prestaria as respectivas contas.
16. Não é admissível, portanto, que uma disposição local, como o Decreto Municipal 418-B/2009, baixada unilateralmente, venha quebrar o compromisso firmado com a União, muito menos sendo posterior ao convênio (...) ."
8.	Verdadeiramente, a corroborar tal entendimento, temos na jurisprudência do TCU inúmeros julgados que não isentam de responsabilidade o prefeito municipal que delega atos de gestão em matéria de convênios. Vejam-se, por exemplo, dois enunciados:
"A delegação de competência a secretário realizada por decreto municipal é insuficiente para afastar a responsabilidade do prefeito pela utilização de recursos federais. Se não houver lei municipal dispondo diferentemente, o ordenador de despesas é o prefeito, titular máximo da administração pública local." (Acórdão 10397/2021-TCU-Segunda Câmara, Relator Ministro-Substituto Marcos Bemquerer) 
"A delegação interna de atividades administrativas em prefeituras, para a execução de despesas custeadas com recursos públicos federais, não retira do agente político a responsabilidade sobre a execução do convênio, uma vez que ele sempre atua na dupla condição de gestor e agente político." (Acórdão 3121/2015-TCU-Primeira Câmara, Relator Ministro Walton Alencar Rodrigues) 
9.	Quanto à referência que o ex-prefeito faz ao Acórdão 183/2016-TCU-Plenário, observo que não é cabível, em embargos declaratórios, o cotejo com outras deliberações como fonte do apontamento de contradição, na medida em que a falha corrigível por meio desse expediente deve ser interna aos próprios fundamentos da decisão atacada. Dito de outro modo, é materialmente impossível que uma decisão seja contraditória ou omissa com relação a argumento não suscitado anteriormente.
10.	Não obstante, o Acórdão 183/2016-TCU-Plenário em nada pode ajudar o responsável no caso, pois não representa uma comparação válida. Lá, o prefeito foi eximido pelo reconhecimento de que não tinha condições de constatar defeitos construtivos que nem mesmo o fiscal de engenharia percebeu. Aqui, por outro lado, as irregularidades consistem na falta de comprovação e na diminuição de parcelas do plano de trabalho conveniado, estando limitadas à gestão, ou seja, não causadas por erros de terceiros.
11.	Enfim, compreendo que os embargos de declaração hão de ser rejeitados no mérito.
	Diante do exposto, voto para que o Tribunal aprove o acórdão que submeto a este Colegiado.
TCU, Sala das Sessões, em 15 de dezembro de 2021.
Ministro VITAL DO RÊGO 
Relator